ACORDAO-COMPLETO-2534850

ACÓRDÃO 4140/2022 ATA 27/2022 - SEGUNDA CÂMARA

VISTOS, relatados e discutidos estes autos de Tomada de Contas Especial (TCE) instaurada em desfavor do Sr. Fernando Antônio Vieira Assef (ex-prefeito na gestão 2009-2012) em razão da não comprovação da regular aplicação dos recursos federais repassados na modalidade "fundo a fundo" pelo Fundo Nacional de Assistência Social (FNAS) ao Município de Boa Viagem-CE para a execução dos programas Proteção Social Básica (PSB) e Proteção Social Especial (PSE) no exercício de 2011;
ACORDAM os Ministros do Tribunal de Contas da União, reunidos em Sessão da Segunda Câmara, ante as razões expostas pelo Relator, e com fundamento nos arts. 1º, inciso I; 16, inciso III, alíneas "b" e "c", 19, parágrafo único; 23, inciso III; da Lei 8.443, de 16 de julho de 1992, em:
9.1. considerar revel o Sr. Fernando Antônio Vieira Assef para todos os efeitos, dando-se prosseguimento ao processo, com fulcro no art. 12, § 3º, da Lei 8.443/1992; 
9.2. julgar irregulares as contas do Sr. Fernando Antônio Vieira Assef, condenando-o ao pagamento das importâncias a seguir especificadas, atualizada monetariamente e acrescida dos juros de mora, calculada a partir da data discriminada até a data da efetiva quitação do débito, fixando-lhe o prazo de 15 (quinze) dias, para que comprove, perante o Tribunal, o recolhimento da referida quantia aos cofres do Fundo Nacional de Assistência Social, nos termos do art. 23, inciso III, alínea "a", da citada lei, c/c o art. 214, inciso III, alínea "a", do Regimento Interno do TCU:
	Data de ocorrência
	Valor histórico (R$) 

	20/1/2011
	9.000,00

	2/3/2011
	9.000,00

	17/3/2011
	9.000,00

	29/4/2011
	9.000,00

	2/6/2011
	9.000,00

	13/6/2011
	9.000,00

	18/7/2011
	9.000,00

	17/8/2011
	9.000,00

	16/9/2011
	9.000,00

	25/10/2011
	9.000,00

	10/11/2011
	9.000,00

	21/12/2011
	9.000,00

9.3. aplicar ao Sr. Fernando Antônio Vieira Assef a multa prevista no art. 57 da Lei 8.443/1992, c/c o art. 267 do Regimento Interno do TCU, cujo valor fixo em R$ 2.000,00 (dois mil reais) , fixando-lhe o prazo de 15 (quinze) dias, a contar da notificação, para que comprove, perante o Tribunal (art. 214, inciso III, alínea "a", do Regimento Interno do TCU) , o recolhimento da dívida aos cofres do Tesouro Nacional, atualizada monetariamente desde a data deste Acórdão até a data do efetivo recolhimento, se paga após o vencimento, na forma da legislação em vigor;
9.4. autorizar, se requerido, com fundamento no art. 26, da Lei 8.443/1992, c/c o art. 217, do Regimento Interno do TCU, o parcelamento da dívida em até 36 (trinta e seis) parcelas, incidindo sobre cada parcela, corrigida monetariamente, os correspondentes legais, fixando-se o prazo de 15 (quinze) dias, a contar do recebimento da notificação, para comprovar perante o Tribunal o recolhimento da primeira parcela, e de 30 (trinta) dias, a contar da parcela anterior, para comprovar os recolhimentos das demais parcelas, devendo incidir sobre cada valor mensal, atualizado monetariamente, os juros de mora devidos, no caso do débito, na forma prevista na legislação em vigor, alertando os responsáveis de que a falta de comprovação do recolhimento de qualquer parcela implicará o vencimento antecipado do saldo devedor, nos termos do art. 26, parágrafo único, da Lei 8.443/1992, c/c o art. 217, § 2º, do Regimento Interno deste Tribunal;
9.5. autorizar, desde logo, a cobrança judicial da dívida, nos termos do art. 28, inciso II, da Lei 8.443/1992, caso não atendidas as notificações;
9.6. enviar cópia do Acórdão à Secretaria Especial do Desenvolvimento Social e ao responsável, para ciência;
9.7. informar à Procuradoria da República no Estado do Ceará, à Secretaria Especial do Desenvolvimento Social e ao responsável que a presente deliberação, acompanhada do Relatório e do Voto que a fundamentam, está disponível para a consulta no endereço www.tcu.gov.br/acordaos, além de esclarecer que, caso requerido, o TCU poderá fornecer sem custos as correspondentes cópias, de forma impressa;
9.8. informar à Procuradoria da República no Estado do Ceará que, nos termos do parágrafo único do art. 62 da Resolução TCU 259/2014, os procuradores e membros do Ministério Público credenciados nesta Corte podem acessar os presentes autos de forma eletrônica e automática, ressalvados apenas os casos de eventuais peças classificadas como sigilosas, as quais requerem solicitação formal.

Tomada de Contas Especial (TCE) instaurada em desfavor do Sr. Fernando Antônio Vieira Assef (ex-prefeito na gestão 2009-2012) em razão da não comprovação da regular aplicação dos recursos federais repassados na modalidade fundo a fundo pelo Fundo Nacional de Assistência Social (FNAS) ao Município de Boa Viagem-CE para a execução dos programas Proteção Social Básica (PSB) e Proteção Social Especial (PSE) no exercício de 2011.

Segunda Câmara

Prefeitura Municipal de Boa Viagem - CE.

3. Interessados/Responsáveis:
3.1. Interessado: Secretaria Especial do Desenvolvimento Social.
3.2. Responsável: Fernando Antonio Vieira Assef (CPF XXX.171.693-XX).

13.1. Ministros presentes: Bruno Dantas (Presidente), Augusto Nardes, Aroldo Cedraz (Relator) e Antonio Anastasia.
13.2. Ministros-Substitutos presentes: Marcos Bemquerer Costa e André Luís de Carvalho.

AROLDO CEDRAZ

Trata-se de Tomada de Contas Especial instaurada pela Secretaria Especial do Desenvolvimento Social, em desfavor de Fernando Antônio Vieira Assef, em razão da não comprovação da regular aplicação dos recursos repassados pela União ao município de Boa Viagem-CE, por meio do Fundo Nacional de Assistência Social, na modalidade fundo a fundo, para a execução dos Programas Proteção Social Básica (PSB) e Proteção Social Especial (PSE) , no exercício de 2011.
2.	Transcrevo a seguir a instrução lavrada no âmbito da Secretaria de Controle Externo de Tomada de Contas Especial (Peça 92) , cujas conclusões contaram com a anuência do titular daquela unidade técnica (Peças 93 e 94) .
	"[...] HISTÓRICO
2.	Em 22/9/2021, com fundamento na IN/TCU 71/2012, alterada pela IN/TCU 76/2016, e DN/TCU 155/2016, o dirigente da Secretaria Especial do Desenvolvimento Social autorizou a instauração da tomada de contas especial (peça 62) . O processo foi registrado no sistema e-TCE com o número 2629/2021.
Os recursos repassados pelo Fundo Nacional de Assistência Social a município de Boa Viagem - CE, no exercício de 2011, na modalidade fundo a fundo, foram auditados pela Controladoria Geral da União, conforme consignado no Relatório de Fiscalização 034009, de 15/8/2011 (peça 5) . 
O fundamento para a instauração da Tomada de Contas Especial, conforme consignado na matriz de responsabilização elaborada pelo tomador de contas, foi a constatação da seguinte irregularidade: 
Inexecução parcial do objeto do PSB/PSE-2011, fundada no atendimento insatisfatório no CRAS II.
O responsável arrolado na fase interna foi devidamente comunicado e, diante da ausência de justificativas suficientes para elidir a irregularidade e da não devolução dos recursos, instaurou-se a tomada de contas especial.
No relatório (peça 71) , o tomador de contas concluiu que o prejuízo importaria no valor original de R$ 108.000,00, imputando-se a responsabilidade a Fernando Antonio Vieira Assef, Prefeito Municipal, no período de 1/1/2009 a 31/12/2012, na condição de gestor dos recursos. 
Em 23/11/2021, a Controladoria-Geral da União emitiu o relatório de auditoria (peça 74) , em concordância com o relatório do tomador de contas. O certificado de auditoria e o parecer do dirigente do órgão de controle interno concluíram pela irregularidade das presentes contas (peças 75 e 76) .
Em 13/12/2021, o ministro responsável pela área atestou haver tomado conhecimento das conclusões contidas no relatório e certificado de auditoria, bem como do parecer conclusivo do dirigente do órgão de controle interno, manifestando-se pela irregularidade das contas, e determinou o encaminhamento do processo ao Tribunal de Contas da União (peça 77) .
Na instrução inicial (peça 81) , analisando-se os documentos nos autos, concluiu-se pela necessidade de realização de citação para a seguinte irregularidade: 
Irregularidade 1: inexecução parcial do objeto do PSB/PSE 2011, com aproveitamento da parcela executada, em virtude do atendimento insatisfatório no CRAS II.
Evidências da irregularidade: documentos técnicos presentes nas peças 5, 16, 24, 53, 60 e 61.
Normas infringidas: Art. 37, caput, c/c o art. 70, parágrafo único, da Constituição da República Federativa do Brasil; art. 93, do Decreto-lei 200/1967; art. 66, do Decreto 93.872/1986.
Débitos relacionados ao responsável Fernando Antônio Vieira Assef (CPF: XXX.171.693-XX) :
	Data de ocorrência
	Valor histórico (R$) 

	20/1/2011
	9.000,00

	2/3/2011
	9.000,00

	17/3/2011
	9.000,00

	29/4/2011
	9.000,00

	2/6/2011
	9.000,00

	13/6/2011
	9.000,00

	18/7/2011
	9.000,00

	17/8/2011
	9.000,00

	16/9/2011
	9.000,00

	25/10/2011
	9.000,00

	10/11/2011
	9.000,00

	21/12/2011
	9.000,00

Cofre credor: Fundo Nacional de Assistência Social.
Responsável: Fernando Antônio Vieira Assef (CPF: XXX.171.693-XX) .
Conduta: realizar pagamento por serviços relativos ao objeto do PSB/PSE 2011 sem a devida execução em sua totalidade.
Nexo de causalidade: O pagamento por serviços relativos ao objeto do PSB/PSE 2011 sem a execução em totalidade do objeto pactuado resultou em prejuízo ao erário correspondente ao valor total pago.
Culpabilidade: não há excludentes de ilicitude, de culpabilidade e de punibilidade; é razoável supor que o responsável tinha consciência da ilicitude de sua conduta; era exigível conduta diversa da praticada, qual seja, efetuar pagamento dos serviços apenas após sua execução. 
Encaminhamento: citação.
Em cumprimento ao pronunciamento da unidade (peça 83) , foi efetuada citação do responsável, nos moldes adiante:
 Fernando Antonio Vieira Assef - promovida a citação do responsável, conforme delineado adiante:
	Comunicação: Ofício 72388/2021 - Seproc (peça 85) 
Data da Expedição: 13/1/2022
Data da Ciência: 28/1/2022 (peça 90) 
Nome Recebedor: Luciana da S. Carvalho
Observação: Ofício enviado para o endereço do responsável, conforme pesquisa na base de dados no sistema da Receita Federal, custodiada pelo TCU.
Fim do prazo para a defesa: 12/2/2022
	
	Comunicação: Ofício 72389/2021 - Seproc (peça 87) 
Data da Expedição: 13/1/2022
Data da Ciência: 28/1/2022 (peça 89) 
Nome Recebedor: Luciana da S. Carvalho
Observação: Ofício enviado para o endereço do responsável, conforme pesquisa na base de dados no sistema do TSE, custodiada pelo TCU.
Fim do prazo para a defesa: 12/2/2022
	
	Comunicação: Ofício 72390/2021 - Seproc (peça 86) 
Data da Expedição: 13/1/2022
Data da Ciência: 19/1/2022 (peça 88) 
Nome Recebedor: Benedito (sobrenome ilegível) 
Observação: Ofício enviado para o endereço do responsável, conforme pesquisa na base de dados no sistema do Renach, custodiada pelo TCU.
Fim do prazo para a defesa: 3/2/2022
	
Conforme Despacho de Conclusão das Comunicações Processuais (peça 91) , as providências inerentes às comunicações processuais foram concluídas. 
Transcorrido o prazo regimental, o responsável Fernando Antônio Vieira Assef permaneceu silente, devendo ser considerado revel, nos termos do art. 12, § 3º, da Lei 8.443/1992.
ANÁLISE DOS PRESSUPOSTOS DE PROCEDIBILIDADE DA IN/TCU 71/2012
Avaliação de Viabilidade do Exercício do Contraditório e Ampla Defesa
Verifica-se que não houve o transcurso de mais de dez anos desde o fato gerador sem que tenha havido a notificação do responsável pela autoridade administrativa federal competente (art. 6º, inciso II, c/c art. 19 da IN/TCU 71/2012, modificada pela IN/TCU 76/2016) , uma vez que o fato gerador da irregularidade sancionada ocorreu em 21/12/2011, e o responsável foi notificado sobre a irregularidade pela autoridade administrativa competente conforme segue:
Fernando Antônio Vieira Assef, por meio do ofício acostado à peça 17, recebido em 7/4/2014, conforme AR (peça 18) .
Valor de Constituição da TCE 	
Verifica-se, ainda, que o valor atualizado do débito apurado (sem juros) em 1/1/2017 é de R$ 156.001,33, portanto superior ao limite mínimo de R$ 100.000,00, na forma estabelecida conforme os arts. 6º, inciso I, e 19 da IN/TCU 71/2012, modificada pela IN/TCU 76/2016. 
OUTROS PROCESSOS/DÉBITOS NOS SISTEMAS DO TCU COM OS MESMOS RESPONSÁVEIS
Informa-se que foram encontrados processos no Tribunal com o mesmo responsável:
	Responsável
	Processo

	Fernando Antônio Vieira Assef
	Processo 005.775/2005-3 (TCE, encerrado) , Processo 000.781/2007-4 (REPR, encerrado) , Processo 011.087/2015-3 (TCE, encerrado) , Processo 032.194/2014-5 (REPR, encerrado) , Processo 025.925/2017-2 (TCE, aberto, TCE instaurada pelo FNDE, em razão da impugnação parcial de despesas do Convênio nº 700134/2010, SIAFI 665521, celebrado entre o Fundo Nacional de Desenvolvimento da Educação e o Município de Boa Viagem/CE, para a construção de escolas) , Processo 011.930/2015-2 (TCE, encerrado) , Processo 012.523/2018-6 (TCE, encerrado) , Processo 039.865/2020-7 (CBEX, encerrado) , Processo 006.495/2021-4 (CBEX, encerrado) , Processo 006.493/2021-1 (CBEX, encerrado) , Processo 006.494/2021-8 (CBEX, encerrado) , Processo 027.022/2020-0 (CBEX, encerrado) , Processo 012.524/2018-2 (TCE, aberto, TCE instaurada pelo Fundo Nacional de Desenvolvimento da Educação em razão de prática de qualquer ato ilegal, ilegítimo ou antieconômico de que resulte dano ao erário, para atendimento ao Programa Nacional de Apoio ao Transporte Escolar - Pnate, exercício 2014) , Processo 015.663/2018-3 (TCE, aberto, TCE instaurada pelo Ministério do Desenvolvimento Social em razão da não comprovação da regular aplicação dos recursos repassados pela União, Convênio 55000857200700322, firmado com o Ministério do Desenvolvimento Social e Combate à Fome, Siafi/Siconv 598736, que teve como objeto a construção de cisternas de placas para o armazenamento de água da chuva no Município de Boa Viagem/CE) , Processo 027.025/2020-9 (CBEX, encerrado) , Processo 039.863/2020-4 (CBEX, encerrado) , Processo 042.902/2021-5 (TCE, aberto, TCE instaurada pela Secretaria Especial do Desenvolvimento Social em razão da não comprovação da regular aplicação dos recursos repassados pela União para atendimento ao PSB/PSE-2010) 

A tomada de contas especial está, assim, devidamente constituída e em condição de ser instruída.
EXAME TÉCNICO
Da validade das notificações:
Preliminarmente, cumpre tecer breves considerações sobre a forma como são realizadas as comunicações processuais no TCU. A esse respeito, destacam-se o art. 179, do Regimento Interno do TCU (Resolução 155, de 4/12/2002) e o art. 4º, inciso III, § 1º, da Resolução TCU 170, de 30 de junho de 2004, in verbis:
Art. 179. A citação, a audiência ou a notificação, bem como a comunicação de diligência, farse-ão:
I - mediante ciência da parte, efetivada por servidor designado, por meio eletrônico, fac-símile, telegrama ou qualquer outra forma, desde que fique confirmada inequivocamente a entrega da comunicação ao destinatário;
II - mediante carta registrada, com aviso de recebimento que comprove a entrega no endereço do destinatário;
III - por edital publicado no Diário Oficial da União, quando o seu destinatário não for localizado
 (...) 
Art. 3º As comunicações serão dirigidas ao responsável, ou ao interessado, ou ao dirigente de órgão ou entidade, ou ao representante legal ou ao procurador constituído nos autos, com poderes expressos no mandato para esse fim, por meio de:
I - correio eletrônico, fac-símile ou telegrama;
II - servidor designado;
III - carta registrada, com aviso de recebimento;
IV - edital publicado no Diário Oficial da União, quando o seu destinatário não for localizado, nas hipóteses em que seja necessário o exercício de defesa.
Art. 4º. Consideram-se entregues as comunicações:
I - efetivadas conforme disposto nos incisos I e II do artigo anterior, mediante confirmação da ciência do destinatário;
II - realizadas na forma prevista no inciso III do artigo anterior, com o retorno do aviso de recebimento, entregue comprovadamente no endereço do destinatário;
III - na data de publicação do edital no Diário Oficial da União, quando realizadas na forma prevista no inciso IV do artigo anterior.
§ 1º O endereço do destinatário deverá ser previamente confirmado mediante consulta aos sistemas disponíveis ao Tribunal ou a outros meios de informação, a qual deverá ser juntada ao respectivo processo.
 (...) 
Bem se vê, portanto, que a validade da citação via postal não depende de que o aviso de recebimento seja assinado pelo próprio destinatário da comunicação, o que dispensa, no caso em tela, a entrega do AR em "mãos próprias". A exigência da norma é no sentido de o Tribunal verificar se a correspondência foi entregue no endereço correto, residindo aqui a necessidade de certeza inequívoca. 
Não é outra a orientação da jurisprudência do TCU, conforme se verifica dos julgados a seguir transcritos:
São válidas as comunicações processuais entregues, mediante carta registrada, no endereço correto do responsável, não havendo necessidade de que o recebimento seja feito por ele próprio (Acórdão 3648/2013-TCU-Segunda Câmara, Relator José Jorge) ;
É prescindível a entrega pessoal das comunicações pelo TCU, razão pela qual não há necessidade de que o aviso de recebimento seja assinado pelo próprio destinatário. Entregandose a correspondência no endereço correto do destinatário, presume-se o recebimento da citação. (Acórdão 1019/2008-TCU-Plenário, Relator Benjamin Zymler) ;
As comunicações do TCU, inclusive as citações, deverão ser realizadas mediante Aviso de Recebimento - AR, via Empresa Brasileira de Correios e Telégrafos, bastando para sua validade que se demonstre que a correspondência foi entregue no endereço correto. (Acórdão 1526/2007-TCU-Plenário, Relator Aroldo Cedraz) .
A validade do critério de comunicação processual do TCU foi referendada pelo Supremo Tribunal Federal, nos termos do julgamento do MS-AgR 25.816/DF, por meio do qual se afirmou a desnecessidade da ciência pessoal do interessado, entendendo-se suficiente a comprovação da entrega do "AR" no endereço do destinatário:
Ementa: agravo regimental. Mandado de segurança. Desnecessidade de intimação pessoal das decisões do tribunal de contas da união. art. 179 do regimento interno do TCU. Intimação do ato impugnado por carta registrada, iniciado o prazo do art. 18 da lei nº 1.533/51 da data constante do aviso de recebimento. Decadência reconhecida. Agravo improvido.
O envio de carta registrada com aviso de recebimento está expressamente enumerado entre os meios de comunicação de que dispõe o Tribunal de Contas da União para proceder às suas intimações.
O inciso II do art. 179 do Regimento Interno do TCU é claro ao exigir apenas a comprovação da entrega no endereço do destinatário, bastando o aviso de recebimento simples. 
Da revelia do responsável Fernando Antônio Vieira Assef
No caso vertente, a citação do responsável (Fernando Antônio Vieira Assef) se deu em endereços provenientes de pesquisas de endereços realizadas pelo TCU (vide parágrafos acima) , porquanto, devido ao insucesso de realizar a citação em endereços constantes na base de dados da Receita custodiada pelo TCU, buscou-se a notificação em endereços provenientes das bases de dados públicas custodiadas pelo TCU (TSE e Renach) e das bases de dados do próprio TCU. A entrega dos ofícios citatórios nesses endereços ficou comprovada conforme detalhamento a seguir:
Fernando Antônio Vieira Assef, ofício 72388/2021 - Seproc (peça 85) , origem no sistema da Receita Federal; ofício 72389/2021 - Seproc (peça 87) , origem no sistema do TSE e ofício 72390/2021 - Seproc (peça 86) , origem no sistema do Renach.
Nos processos do TCU, a revelia não leva à presunção de que seriam verdadeiras todas as imputações levantadas contra os responsáveis, diferentemente do que ocorre no processo civil, em que a revelia do réu opera a presunção da verdade dos fatos narrados pelo autor (Acórdão 1009/2018-TCU-Plenário, Relator Bruno Dantas; 2369/2013-TCU-Plenário, Relator Benjamin Zymler e 2449/2013-TCU-Plenário, Relator Benjamin Zymler) . Dessa forma, a avaliação da responsabilidade do agente não pode prescindir da prova existente no processo ou para ele carreada. 
Ao não apresentar sua defesa, o responsável deixou de produzir prova da regular aplicação dos recursos sob sua responsabilidade, em afronta às normas que impõem aos gestores públicos a obrigação legal de, sempre que demandados pelos órgãos de controle, apresentar os documentos que demonstrem a correta utilização das verbas públicas, a exemplo do contido no art. 93 do Decreto-Lei 200/1967: "Quem quer que utilize dinheiros públicos terá de justificar seu bom e regular emprego na conformidade das leis, regulamentos e normas emanadas das autoridades administrativas competentes." 
Mesmo as alegações de defesa não sendo apresentadas, considerando o princípio da verdade real que rege esta Corte, procurou-se buscar, em manifestações do responsável na fase interna desta Tomada de Contas Especial, se havia algum argumento que pudesse ser aproveitado a seu favor. 
	Os argumentos apresentados na fase interna (peças 8, 9, 22, 26, 32 e 56) não elidem as irregularidades apontadas.
Em se tratando de processo em que a parte interessada não se manifestou acerca das irregularidades imputadas, não há elementos para que se possa efetivamente aferir e reconhecer a ocorrência de boa-fé na conduta do responsável, podendo este Tribunal, desde logo, proferir o julgamento de mérito pela irregularidade das contas, conforme os termos dos §§ 2º e 6º do art. 202 do Regimento Interno do TCU. (Acórdão 2064/2011-TCU-Primeira Câmara (Relator Ubiratan Aguiar) , 6.182/2011-TCU-1ª Câmara (Relator Weber de Oliveira) , 4.072/2010-TCU-1ª Câmara (Relator Valmir Campelo) , 1.189/2009-TCU-1ª Câmara (Relator Marcos Bemquerer) , 731/2008-TCU-Plenário (Relator Aroldo Cedraz) .
Dessa forma, o responsável Fernando Antônio Vieira Assef deve ser considerado revel, nos termos do art. 12, § 3º, da Lei 8.443/1992, devendo as contas serem julgadas irregulares, condenando-o ao débito apurado e aplicando-lhe a multa prevista no art. 57 da Lei 8.443/1992.
Prescrição da Pretensão Punitiva
Vale ressaltar que a pretensão punitiva do TCU, conforme Acórdão 1441/2016-TCU-Plenário, Relator Benjamin Zymler, que uniformizou a jurisprudência acerca dessa questão, subordina-se ao prazo geral de prescrição indicado no art. 205 do Código Civil, que é de dez anos, contado da data de ocorrência da irregularidade sancionada, nos termos do art. 189 do Código Civil, sendo este prazo interrompido pelo ato que ordenar a citação, a audiência ou a oitiva do responsável.
No caso em exame, não ocorreu a prescrição, uma vez que a irregularidade sancionada ocorreu em 21/12/2011, e o ato de ordenação da citação ocorreu em 17/12/2021.
CONCLUSÃO
Em face da análise promovida na seção "Exame Técnico", verifica-se que o responsável Fernando Antônio Vieira Assef não logrou comprovar a boa e regular aplicação dos recursos, instado a se manifestar, optou pelo silêncio, configurando a revelia, nos termos do § 3º, do art. 12, da Lei 8.443/1992. Ademais, inexistem nos autos elementos que demonstrem a boa-fé do responsável ou a ocorrência de outras excludentes de culpabilidade.
Verifica-se também que não houve a prescrição da pretensão punitiva, conforme análise já realizada.
Tendo em vista que não constam dos autos elementos que permitam reconhecer a boa-fé do responsável, sugere-se que as suas contas sejam julgadas irregulares, nos termos do art. 202, § 6º, do Regimento Interno do TCU, com a imputação do débito atualizado monetariamente e acrescido de juros de mora, nos termos do art. 202, § 1º do Regimento Interno do TCU, descontado o valor eventualmente recolhido, com a aplicação da multa prevista no art. 57 da Lei 8.443/1992.
Por fim, como não houve elementos que pudessem modificar o entendimento acerca das irregularidades em apuração, mantém-se a matriz de responsabilização presente na peça 80.
PROPOSTA DE ENCAMINHAMENTO
Diante do exposto, submetemos os autos à consideração superior, propondo ao Tribunal:
considerar revel o responsável Fernando Antônio Vieira Assef (CPF: XXX.171.693-XX) , para todos os efeitos, dando-se prosseguimento ao processo, com fulcro no art. 12, § 3º, da Lei 8.443/1992; 
julgar irregulares, nos termos dos arts. 1º, inciso I, 16, inciso III, alíneas b e c, da Lei 8.443/1992, c/c os arts. 19 e 23, inciso III, da mesma Lei, as contas do responsável Fernando Antônio Vieira Assef (CPF: XXX.171.693-XX) , condenando-o ao pagamento das importâncias a seguir especificadas, atualizadas monetariamente e acrescidas dos juros de mora, calculadas a partir das datas discriminadas até a data da efetiva quitação do débito, fixando-lhe o prazo de quinze dias, para que comprove, perante o Tribunal, o recolhimento das referidas quantias aos cofres do Fundo Nacional de Assistência Social, nos termos do art. 23, inciso III, alínea "a", da citada lei, c/c o art. 214, inciso III, alínea "a", do Regimento Interno do TCU.  
	Débitos relacionados ao responsável Fernando Antônio Vieira Assef (CPF: XXX.171.693-XX) :
	Data de ocorrência
	Valor histórico (R$) 

	20/1/2011
	9.000,00

	2/3/2011
	9.000,00

	17/3/2011
	9.000,00

	29/4/2011
	9.000,00

	2/6/2011
	9.000,00

	13/6/2011
	9.000,00

	18/7/2011
	9.000,00

	17/8/2011
	9.000,00

	16/9/2011
	9.000,00

	25/10/2011
	9.000,00

	10/11/2011
	9.000,00

	21/12/2011
	9.000,00

Valor atualizado do débito (com juros) em 10/3/2022: R$ 207.360,75.
aplicar ao responsável Fernando Antônio Vieira Assef (CPF: XXX.171.693-XX) , a multa prevista no art. 57 da Lei 8.443/1992 c/c o art. 267 do Regimento Interno do TCU, fixando-lhe o prazo de quinze dias, a contar da notificação, para que comprove, perante o Tribunal (art. 214, III, alínea "a", do Regimento Interno do TCU) , o recolhimento da dívida aos cofres do Tesouro Nacional, atualizada monetariamente desde a data do acórdão que vier a ser proferido por este Tribunal até a data do efetivo recolhimento, se paga após o vencimento, na forma da legislação em vigor;
autorizar, desde logo, a cobrança judicial das dívidas, caso não atendida a notificação, na forma do disposto no art. 28, inciso II, da Lei 8.443/1992;
autorizar também, desde logo, se requerido, com fundamento no art. 26, da Lei 8.443, de 1992, c/c o art. 217, §1º do Regimento Interno do TCU, o parcelamento das dívidas em até 36 parcelas, incidindo, sobre cada parcela, corrigida monetariamente, os correspondentes acréscimos legais, fixando-lhe o prazo de quinze dias, a contar do recebimento da notificação, para comprovar, perante o Tribunal, o recolhimento da primeira parcela, e de trinta dias, a contar da parcela anterior, para comprovar os recolhimentos das demais parcelas, devendo incidir, sobre cada valor mensal, atualizado monetariamente, os juros de mora devidos, no caso do débito, na forma prevista na legislação em vigor, alertando o responsável de que a falta de comprovação do recolhimento de qualquer parcela importará o vencimento antecipado do saldo devedor, nos termos do § 2º do art. 217 do Regimento Interno deste Tribunal; 
enviar cópia do Acórdão a ser prolatado à Procuradoria da República no Estado do Ceará, nos termos do § 3º do art. 16 da Lei 8.443/1992, c/c o § 7º do art. 209 do Regimento Interno do TCU, para adoção das medidas cabíveis; e
enviar cópia do Acórdão que vier a ser proferido ao Secretaria Especial do Desenvolvimento Social e ao responsável, para ciência;
informar à Procuradoria da República no Estado do Ceará, ao Secretaria Especial do Desenvolvimento Social e ao responsável que a presente deliberação, acompanhada do Relatório e do Voto que a fundamenta, está disponível para a consulta no endereço www.tcu.gov.br/acordaos, além de esclarecer que, caso requerido, o TCU poderá fornecer sem custos as correspondentes cópias, de forma impressa; e
informar à Procuradoria da República no Estado do Ceará que, nos termos do parágrafo único do art. 62 da Resolução TCU 259/2014, os procuradores e membros do Ministério Público credenciados nesta Corte podem acessar os presentes autos de forma eletrônica e automática, ressalvados apenas os casos de eventuais peças classificadas como sigilosas, as quais requerem solicitação formal. [...]".
3.	O Ministério Público junto a este Tribunal, à Peça 95, discorda com o posicionamento da unidade técnica, propõe que as presentes contas sejam arquivadas, sem julgamento do mérito, com fulcro no art. 169, VI e 212 do Regimento Interno/TCU, por ausência dos pressupostos para o desenvolvimento válido e regular do processo, ante os seguintes fundamentos:
"[...] À vista dos elementos constantes dos autos, pedimos vênias para divergir da proposta da SecexTCE (peça 92) e propor que as presentes contas sejam arquivadas, sem julgamento do mérito, com fulcro no art. 169, VI e 212 do Regimento Interno/TCU, por ausência dos pressupostos para o desenvolvimento válido e regular do processo.
A despeito das providências de instrução, é forçoso reconhecer o prejuízo à defesa em razão do longo período transcorrido antes da notificação do responsável.
Nesse sentido, a aplicação dos recursos ocorreu no exercício de 2011 e o responsável foi notificado pela autoridade administrativa somente em 29/10/2020 (peça 54) , sendo ordenada a sua citação no TCU em 17/12/2021 (peças 81 a 83) , com recebimento em 19/1/2022 (peças 85 a 90) . A propósito, houve momentos na fase interna em que notificações relativas ao programa foram dirigidas à prefeitura e seu gestor ao tempo da comunicação processual, o qual, todavia, não respondeu pelo convênio ao tempo de sua execução e prestação de contas.
Melhor detalhando os acontecimentos, em meados de 2012 foi apresentada a prestação de contas, sendo considerada pelo órgão concedente em 9/5/2014 apta à aprovação (peça 25) . Entretanto, a posterior consideração de uma fiscalização realizada pela CGU em 15/8/2011 (peça 5) resultou na reanálise do processo, apontando pagamento indevido com recursos do PETI e atendimento insatisfatório no CRAS II.
Quanto ao pagamento indevido com recursos do PETI, o órgão concedente considerou que o município enviou comprovante de recolhimento em 17/4/2014 (peça 22) , regularizando a ocorrência. Remanesceu a irregularidade referente ao atendimento insatisfatório no CRAS II, todavia, sendo o responsável notificado somente em 29/10/2020 (peça 54) . Pleiteada pelo gestor em 4/5/2021 (peça 56) a revisão desse entendimento, o órgão concedente reafirmou que a irregularidade não foi sanada, notificando-o em 29/7/2021 (peças 58 e 59) acerca dos procedimentos para instauração da TCE.
Já o restante da apuração é bastante recente, realizada em 22/9/2021 (autorização para instauração da TCE, peça 62) , 26/10/2021 (relatório de TCE, peça 71) , 23/11/2021 (relatório de auditoria, peça 74) , 13/12/2021 (encaminhamento ao TCU, peça 77) , 17/12/2021 (instrução, peças 81 a 83) , 19/1/2022 (citação, peças 85 a 90) , 10/3/2022 (instrução, peças 92 a 94) , entre outros atos.
Nessas condições, o longo transcurso de tempo sem a notificação e a citação compromete o exercício do contraditório e da ampla defesa com relação ao responsável nestes autos, ex-prefeito do município de Boa Viagem/CE na gestão 2009-2012, relativamente à aplicação dos recursos em questão. [...]".
É o Relatório.

não há

Procurador Marinus Eduardo De Vries Marsico.

TOMADA DE CONTAS ESPECIAL. FUNDO NACIONAL DE ASSISTÊNCIA SOCIAL. RECURSOS REPASSADOS NA MODALIDADE FUNDO A FUNDO. INEXECUÇÃO PARCIAL DO OBJETO DO PSB/PSE-2011. CITAÇÃO REVELIA. AUSÊNCIA NOS AUTOS DE ELEMENTOS CAPAZES DE AFASTAR A IRREGULARIDADE. NÃO CONFIGURAÇÃO DE PREJUÍZO À DEFESA. CONTAS IRREGULARES. DÉBITO E MULTA. CIÊNCIA AOS INTERESSADOS.

TOMADA DE CONTAS ESPECIAL (TCE)

Secretaria de Controle Externo de Tomada de Contas Especial (SecexTCE).

Aprecia-se nesta oportunidade Tomada de Contas Especial instaurada pela Secretaria Especial do Desenvolvimento Social, em desfavor de Fernando Antônio Vieira Assef, em razão da não comprovação da regular aplicação dos recursos repassados pela União ao município de Boa Viagem-CE, por meio do Fundo Nacional de Assistência Social, na modalidade fundo a fundo, para a execução dos Programas Proteção Social Básica (PSB) e Proteção Social Especial (PSE) , no exercício de 2011.
2.	Conforme consignado no Relatório de Fiscalização 034009, de 15/8/2011 (Peça 5) , o responsável arrolado na fase interna foi devidamente comunicado e, diante da ausência de justificativas suficientes para elidir a irregularidade e da não devolução dos recursos, foi instaurada a Tomada de Contas Especial, tendo como fundamento a inexecução parcial do objeto do PSB/PSE-2011, fundada no atendimento insatisfatório no CRAS II.
3.	No Relatório (Peça 71) , o tomador de contas concluiu que o prejuízo importaria no valor original de R$ 108.000,00, imputando-se a responsabilidade ao Sr. Fernando Antônio Vieira Assef, Prefeito Municipal, no período de 1/1/2009 a 31/12/2012, na condição de gestor dos recursos.
4.	A Controladoria-Geral da União emitiu o relatório de auditoria (Peça 74) , em concordância com o relatório do tomador de contas. O certificado de auditoria e o parecer do dirigente do órgão de controle interno concluíram pela irregularidade das presentes contas (Peças 75 e 76) . O ministro responsável pela área atestou haver tomado conhecimento das conclusões contidas no relatório e certificado de auditoria, bem como do parecer conclusivo do dirigente do órgão de controle interno, manifestando-se pela irregularidade das contas (Peça 77) .
5.	No âmbito deste Tribunal, na instrução à Peça 81, a Secretaria de Controle Externo de Tomada de Contas Especial (SecexTCE) verificou que não houve o transcurso de mais de dez anos desde o fato gerador, sem que tenha havido a notificação do responsável pela autoridade administrativa federal competente (art. 6º, inciso II, c/c art. 19 da IN/TCU 71/2012, modificada pela IN/TCU 76/2016) , uma vez que o fato gerador da irregularidade sancionada ocorreu em 21/12/2011, e o responsável foi notificado sobre a irregularidade pela autoridade administrativa, por meio do ofício acostado à Peça 17, recebido em 7/4/2014, conforme AR à Peça 18. Assim, entendeu por necessária a realização ode citação do responsável.
6.	Regularmente citado (Peça 85) , o responsável não apresentou defesa, deixando de produzir prova da regular aplicação dos recursos sob sua responsabilidade, em afronta às normas que impõem aos gestores a obrigação legal de demonstrar a correta utilização das verbas públicas, e nem recolheu o débito, devendo ser considerado revel, nos termos do art. 12, § 3º, da Lei 8.443/1992.
7.	A SecexTCU, em face da análise promovida na seção "Exame Técnico", verificou que o Sr. Fernando Antônio Vieira Assef não logrou comprovar a boa e regular aplicação dos recursos. Instado a se manifestar, optou pelo silêncio, configurando a revelia, nos termos do § 3º, do art. 12, da Lei 8.443/1992. Ademais, observou não existirem, nos autos, elementos que demonstrem a boa-fé do responsável ou a ocorrência de outras excludentes de culpabilidade. Verificou, também, que não houve a prescrição da pretensão punitiva, conforme análise realizada.
8.	Assim, sugere que as contas do responsável sejam julgadas irregulares, com a imputação do débito e da multa prevista no art. 57 da Lei 8.443/1992.
9.	O Ministério Público junto a este Tribunal, à Peça 95, divergiu da proposta da SecexTCE e propôs que as presentes contas sejam arquivadas, sem julgamento do mérito, com fulcro no art. 169, VI e 212 do Regimento Interno/TCU, por ausência dos pressupostos para o desenvolvimento válido e regular do processo, por entender que houve prejuízo à defesa em razão do longo período transcorrido antes da notificação do responsável.
10.	Registra que a aplicação dos recursos ocorreu no exercício de 2011 e o responsável foi notificado pela autoridade administrativa somente em 29/10/2020 (Peça 54) , sendo ordenada a sua citação no TCU em 17/12/2021 (Peças 81 a 83) , com recebimento em 19/1/2022 (Peças 85 a 90) .
11.	Esclarece, ainda, que houve momentos na fase interna em que notificações relativas ao programa foram dirigidas à prefeitura e seu gestor ao tempo da comunicação processual, o qual, todavia, não respondeu pelo convênio ao tempo de sua execução e prestação de contas. Esclarece, ainda, que, em meados de 2012 foi apresentada a prestação de contas, sendo considerada pelo órgão concedente em 9/5/2014 apta à aprovação (Peça 25) , mas, a posterior consideração de uma fiscalização realizada pela CGU em 15/8/2011 (Peça 5) resultou na reanálise do processo, apontando pagamento indevido com recursos do PETI e atendimento insatisfatório no CRAS II.
12.	Quanto ao pagamento indevido com recursos do PETI, o Parquet registra que o órgão concedente considerou que o município enviou comprovante de recolhimento em 17/4/2014 (Peça 22) , regularizando a ocorrência, mas, teria remanescido a irregularidade referente ao atendimento insatisfatório no CRAS II, todavia, sendo o responsável notificado somente em 29/10/2020 (Peça 54) . Pleiteada pelo gestor em 4/5/2021 (Peça 56) a revisão desse entendimento, o órgão concedente reafirmou que a irregularidade não foi sanada, notificando-o em 29/7/2021 (Peças 58 e 59) acerca dos procedimentos para instauração da TCE.
13.	Argumenta que o restante da apuração é bastante recente, realizada em 22/9/2021 (autorização para instauração da TCE, Peça 62) , 26/10/2021 (relatório de TCE, Peça 71) , 23/11/2021 (relatório de auditoria, Peça 74) , 13/12/2021 (encaminhamento ao TCU, Peça 77) , 17/12/2021 (instrução, Peças 81 a 83) , 19/1/2022 (citação, Peças 85 a 90) , 10/3/2022 (instrução, Peças 92 a 94) , entre outros atos e que, nessas condições, o longo transcurso de tempo sem a notificação e a citação comprometeria o exercício do contraditório e da ampla defesa com relação ao responsável nestes autos, ex-prefeito do município de Boa Viagem /CE na gestão 2009-2012, relativamente à aplicação dos recursos em questão.
14.	Peço vênias ao Ministério Público junto a este Tribunal para manifestar minha concordância com a análise e proposta apresentada pela SecexTCE, cujos fundamentos adoto como minhas razões de decidir, sem prejuízo dos breves comentários que faço a seguir.
15.	Compulsando os autos, observo que o Sr. Fernando Antônio Vieira Assef recebeu a notificação enviada pela autoridade administrativa, por meio do ofício acostado à Peça 17, recebido em 7/4/2014, conforme AR (Peça 18) , mesmo tendo sido enviada à Prefeitura. Tomou ciência da irregularidade e respondeu ao chamamento solicitando prorrogação de prazo para demonstração da regularidade na aplicação de recursos. À Peça 22, apresentou informações sobre devolução de valores referentes ao processo 71001.016072/2012-59 e informou que, oportunamente, apresentaria justificativas quanto às falhas apontadas em relação ao atendimento insatisfatório no CRAS II.
16.	Assim, verifico que foi dada oportunidade de defesa ao agente responsabilizado na fase interna, em obediência aos princípios constitucionais que asseguram o direito ao contraditório e à ampla defesa (art. 5º, inciso LV, da Constituição Federal) .
17.	No âmbito deste Tribunal, o responsável regularmente citado deixou transcorrer in albis o prazo para apresentação de defesa e não recolheu o débito que lhe foi imputado. Deve, portanto, ser considerado revel, nos termos do art. 12, § 3º, da Lei 8.443/1992.
18.	Ao não apresentar defesa nesta etapa processual, o responsável deixou de esclarecer os possíveis motivos ou excludentes das mencionadas irregularidades. Não existem, portanto, elementos hábeis para que se possa reconhecer a ocorrência de boa-fé na conduta do responsável.
19.	Assim estão presentes todos os fundamentos para este Tribunal proferir o julgamento pela irregularidade das contas do responsável, com a imputação do débito apurado nos autos.
20.	Cabe registrar, no que tange à ocorrência da prescrição das pretensões punitiva e ressarcitória, a existência da decisão do Supremo Tribunal Federal (STF) no Recurso Extraordinário 636.886/AL, e que tal decisum, de fato, deverá ensejar a revisão da jurisprudência deste Tribunal, mas, ainda não está sendo aplicada, pois encontra-se pendente apreciação por esta Corte de Contas de processo que definirá acerca do preenchimento de lacunas referentes a questões essenciais, como o prazo prescricional, o início da contagem e as hipóteses de interrupção. Ademais, não está claro quais serão os processos efetivamente alcançados pela modificação do entendimento.
21.	Enquanto isso, tenho acompanhado a compreensão pela manutenção da jurisprudência consolidada pelo TCU, no sentido de considerar imprescritíveis as ações de ressarcimento ao Erário.
22.	No que tange à pretensão punitiva do TCU, conforme Acórdão 1441/2016-TCU-Plenário, que uniformizou a jurisprudência acerca dessa questão, subordina-se ao prazo geral de prescrição indicado no art. 205 do Código Civil, que é de 10 anos contados da data de ocorrência da irregularidade sancionada, nos termos do art. 189 do Código Civil, sendo este prazo interrompido pelo ato que ordenar a citação, a audiência ou a oitiva do responsável.
23.	No caso em exame, verifico que não ocorreu a prescrição em relação à parcela do débito cuja data de ocorrência foi 21/12/2011, uma vez que o ato de ordenação da citação do responsável ocorreu em 17/12/2021 (Peça 83) .
24.	Assim, considero adequado aplicar ao responsável, a multa positivada no art. 57, da Lei Orgânica deste Tribunal, cujo valor fixo em R$ 2,000,00.
25.	Entendo adequado, também, autorizar, caso solicitado, o pagamento das dívidas em até 36 (trinta e seis) parcelas mensais sucessivas, a primeira a vencer em 15 (quinze) dias após a notificação e as demais a cada 30 (trinta) dias, com a incidência dos devidos encargos legais sobre cada uma delas e com o alerta de que a falta de comprovação de recolhimento de qualquer parcela implicará no vencimento antecipado do saldo devedor, conforme prevê o art. 217, § 2º, do Regimento Interno deste Tribunal.
	Ante o exposto, VOTO por que este Tribunal adote a minuta de Acórdão que trago à apreciação deste Colegiado.
TCU, Sala das Sessões, em 9 de agosto de 2022.
AROLDO CEDRAZ 
Relator